【裁判字號】    88,訴,922
【裁判日期】    891206
【裁判案由】    偽造文書等
【裁判全文】
臺灣高雄地方法院刑事判決                          八十八年度訴字第九二二號
    公  訴  人  臺灣高雄地方法院檢察署檢察官
    被      告  酉○○
    選任辯護人  楊雪貞
    被      告  天○○
    右  一  人
    選任辯護人  戴慕蘭
右列被告因偽造文書等案件，經檢察官提起公訴（民國八十七年度偵字第二五一一二
號、第二六九七一號、第二七七五四號、第六五○號、第六五一號、第六五一號、第
七二一三號）及移送併案審理（八十八年度偵字第一六六七七號），本院判決如左：
    主  文
天○○連續意圖為自己不法之所有，以詐術使人將本人之物交付，處有期徒刑壹年拾
月。
酉○○無罪。
    事  實
一、天○○於民國八十五年間，明知自己經濟狀況欠佳，僅賴其夫酉○○（同案被告
    ，詳後述）每月約新台幣（以下同）四萬餘元之薪資維持家計，竟連續自八十五
    年八月十日起，自任會首，在高雄市○○○路九九號十樓住處，先後邀集如附表
    所示之合會共七會，其會員人數、會期及會金詳如附表所示，欲藉此以會養會，
    週轉資金。嗣因其資金週轉不靈之緣故，天○○竟意圖為自己不法之所有，並基
    於概括犯意，自八十六年間某不詳時間起，在上開住處，利用互助會員互不認識
    ，且於每月開標時，未必全部到場之機會，竟冒用活會會員之名義標取合會，再
    向其他活會會員，訛稱係前開其冒用名義之會員得標，並向被其冒標之人佯稱係
    其他會員得標，致使Ｂ○○、癸○○、丙○○、未○○、乙○○、丁○○、玄○○、甲○○、宇○○、Ａ○、宙○○、地○○、午○○、Ｃ○○、戌○○、卯○○、張辰○○○、巳○○、壬○○、辛○○、申○○○、黃○○、戊○○、庚○○、己○○、亥○○等活會會員陷於錯誤，仍按期給付活會會款予天○○，其冒
    標之會數如附表所示。嗣於八十七年十月九日附表編號一、三之合會開標時，約
    定底標為三千五百元，並由未○○抽籤得標，天○○竟無法將會款交付未○○，
    隨即於八十七年十月十日宣告止會，經會員與天○○互相核對結果，始知天○○
  冒標合會金，合計詐得約一千餘萬元。
二、案經Ｂ○○、癸○○、丙○○、未○○、乙○○、丁○○、玄○○、甲○○、宇
    ○○、Ａ○、宙○○、地○○、午○○、Ｃ○○、戌○○、卯○○、辰○○○、
    巳○○、壬○○、辛○○、申○○○、黃○○、戊○○、庚○○、己○○、亥○○分別訴請臺灣高雄地方法院檢察署檢察官偵查起訴及移送併案審理。
    理  由
壹、有罪部分：
一、訊據被告天○○對於右揭時、地邀集告訴人Ｂ○○、癸○○、丙○○、未○○、
    乙○○、丁○○、玄○○、甲○○、宇○○、Ａ○、宙○○、地○○、午○○、
    Ｃ○○、戌○○、卯○○、張辰○○○、巳○○、壬○○、辛○○、申○○○、
    黃○○、戊○○、庚○○、己○○、亥○○等人參加如附表所示之合會，並分別
    冒用活會會員之名義冒標附表編號一至四之合會，依序冒標十會、一會、六會、
    四會，嗣於八十七年十月十日宣告止會之情，於本院審理時坦承不諱，惟辯稱：
    編號五、六之合會沒有冒標，編號七之合會會款均已退還，冒標時沒有寫標單，
    開標時若沒有人來，就捏造某活會會員得標，部分會員半途不再參加合會，伊只
    好將該合會頂下來，冒標之會數較附表所示為少云云。經查，右揭犯罪事實業據
    告訴人Ｂ○○及其代理人俞光雄、癸○○、丙○○、未○○、乙○○、丁○○、
    玄○○、甲○○、宇○○、Ａ○、宙○○、地○○、午○○、Ｃ○○、戌○○、
    卯○○、辰○○○、巳○○、壬○○、辛○○、申○○○、黃○○、戊○○、庚○○、己○○、亥○○、證人寅○○、丑○○、子○○等人分別於偵訊及本院審
    理中指訴綦詳，並有會單影本七張在卷可稽，被告天○○於附表所示之合會宣布
    止會後，於八十七年十月二十日與部分合會會員（維勝鋼鐵公司員工），在上禾
    聯合律師事務所會算後，坦承附表編號一至六之合會，其所冒標之會數均如附表
    所示，有被告天○○簽名按指印會算統計表及互助會活會人員名單等影本各一份
    在卷可稽，參以被告天○○於八十七年十月十日宣布止會，其與會員在上禾律師
    事務所會計後在前開會算統計表上簽名之日期係同年月二十日，距其宣布止會之
    日已有十日，被告天○○係合會之會首，對其冒標之情形，理應知之甚詳，並有
    充分之時間核對其冒標之會數，且當時甫宣布止會，其印象較清晰，亦較未受他
    人之干擾或左右，是被告天○○於八十七年十月二十日所書立之會算統計，就被
    告天○○所冒標之會數，顯然較為可採。至被告天○○事後於偵訊及本院審理中
    改稱僅冒標附表編一至四之合會，冒標之會數亦較附表所示者為少云云，與前開
    事證不符，顯係事後避重就輕之詞，不足採信。被告天○○於邀集附表所示之合
    會時，經濟狀況已然不佳，僅賴其夫酉○○每月四萬餘元之薪資維持家計，卻仍
    超越其經濟能力，邀集七組合會，且冒標後係用以清償債務，足見其自始即有以
    會養會、以債養債之不法所有意圖，甚為明顯。本件事證明確，被告天○○之犯
    行，洵堪認定。
二、被告天○○冒用他人名義標會，再向其他活會會員收取會款，核係犯刑法第三百
    三十九條第一項之詐欺取財罪。被告天○○等先後多次詐欺取財之行為，時間緊
    接，手法相同，所犯罪名相同，顯係基於概括犯意為之，為連續犯，應以一罪論
    ，並加重其刑。其以一冒標行為，詐取多人之財物，為一行為觸犯數罪名，屬同
    種想像競合犯，應從一重處斷。公訴人移送併審理部分（八十八年度偵字第一六
    六七七號），雖未據起訴，惟此部分與前開論罪科刑部分之犯罪事實，有連續犯
    之裁判上一罪之關係，為起訴效力所及，本院自得一併審理。爰審酌被告天○○
    明知經濟情況不佳，仍邀集合會，以債養債，貪圖不法利益，並將所邀集之合會
    ，以冒用他人名義標會，向其餘活會會員詐取會款，金額高達一千餘萬元，影響
    經濟秩序其鉅，惟念其犯後坦承犯行，態度良好，與十九位被害人達成民事和解
    ，和解之債務金額達七百二十七萬零九百十四元，並由其夫酉○○自八十七年十
    一月二十日起由其薪資按月扣繳一萬五千元，以代償天○○之會款予部分被害人
    ，迄今已償還三十七萬五千元，有代償會款明細一份附於審卷可稽，犯後態度尚
    稱良好等一切情狀，量處如主文所示之刑，以資懲儆。
三、公訴意旨另以：被告天○○在右揭以冒用會員名義，冒標會款行為，即偽簽各活
    會會員之簽名於標單上而參與投標，足生損害於各被冒標之活會會員，繼而持該
    偽造得標會單行使，向其他活會會員訛稱為該被冒標之活會會員得標，足以生損
    害於被冒標之括會會員及其他活會會員，因認被告天○○除涉有前開刑法第三百
    三十九條之詐欺罪嫌外，另刑法第二百十六條、第二百十條之行使偽造私文書罪
    云云。按犯罪事實應依證據認定之，無證據不得推定其犯罪事實，又不能證明被
    告犯罪或其行為不罰者，應諭知無罪之判決，刑事訴訟法第一百五十四條及第三
    百零一條第一項分別定有明文。訊據被告天○○對於冒用他人名義標取合會金之
    行為，業已坦承不諱，惟陳稱：伊冒標時沒有會員到場，沒有寫標單，而捏造某
    活會會員得標，收會款時，會員問伊標息若干，伊就捏造一個數額，會員亦未詢
    問是誰得標等語。經查，被告天○○固於前開會算統計表上坦承伊有冒標附表所
    示之合會，惟該會算統計表亦僅記載已標死會及實際死會之會數，以兩者之差，
    計算被告天○○冒標之會數，並無其書寫標單之記載，而告訴人申○○○於偵訊
    中陳稱：我到他止會才知被冒標等語（八十七年度偵字第二五一一二號卷第四七
    頁）；戊○○陳稱：天○○止會後，有承認冒標六會（八十七年度偵字第二五一
    一二號卷第四七頁反面）；地○○陳稱：天○○止會後，去核對才知道在附表編
    號四之會有被冒標（八十七年度偵字第二五一一二號卷第四八頁）；宇○○陳稱
    ：在協調會上他有承認冒標（八十七年度偵字第二五一一二號卷第四九頁）；未
    ○○陳稱：（問：何人告知得標金額）有同事電話查詢等語（八十七年度偵字第
    二五一一二號卷第四九頁反面），顯見被告天○○僅係告知會員得標之金額外，
    並無偽簽會員姓名於標單上，告訴人等，未於標會時在場目睹被告天○○有偽簽
    會員姓名於標單上。況告訴人等始終未提出偽簽有會員姓名之標單供本院調查及
    扣案足資證明被告天○○有冒簽會員姓名於標單之犯行。是以，尚難僅憑被告天
    ○○有冒標之行為，遽據以認定其有行使偽造私文書之行為。此外復查無其他積
    極證據足證明被告天○○有偽造私文書之犯行，原應為無罪之諭知，惟公訴人認
    此部分與前開有罪部分有方法結果牽連犯之裁判上一罪關係，爰不另為無罪之諭
    知，附此敘明。
貳、無罪部分：
一、公訴意旨另以：被告酉○○與天○○係夫妻關係，二人明知已週轉不靈，竟共同
    意圖為自己不法之所有，並基於概括犯意連續自八十五年八月十日起，由天○○
    擔任會首，在高雄市○○○路九九號十樓住處，先後邀集如附表所示之合會，酉
    ○○與天○○分別加入合會，藉此以詐取更多會員之會款，至告訴人Ｂ○○等人
    陷於錯誤，交付首會會款，酉○○與天○○自八十六年間某不詳時間起，在上開
    住處，利用互助會員互不認識，且於每月開標時，未必全部到場之機會，竟冒用
    活會會員之名義，偽造標單標取合會，再向其他活會會員，訛稱係前開其冒用名
    義之會員得標，並向被其冒標之人佯稱係其他會員得標，致使活會會員陷於錯誤
    ，仍按期給付活會會款予天○○及酉○○。嗣於八十七年十月九日天○○與酉○○共同主持開標，約定底標為三千五百元，並由未○○抽籤得標，會員如數交付
    會款，天○○竟無法將會款交付未○○，反將錢花用殆盡，其二人隨即於八十七
    年十月十日宣布止會，告訴人等始知受騙，因認被告酉○○涉犯刑法第二百十六
    條、第二百十條行使偽造私文書、同法第三百三十九條第一項詐欺取財等罪嫌。
二、訊據被告酉○○堅決否認有上開犯行，辯稱：伊不知天○○邀會，會單上伊的名
    字是天○○自己寫的，伊不知情，維勝鋼鐵公司的同事、朋友是天○○邀的，伊
    亦不知道有冒標，於八十七年七月間伊發現會單與天○○所說的不一樣，查帳後
    ，向親戚借一百六十萬元給附表編號七之活會會員以止會，未○○係在伊奉派去
    大陸地區前，告訴伊未拿到合會金，伊質問天○○事情才爆發的，附表所示之合
    會伊沒有參與，亦未幫忙收會款等語。
三、按犯罪事實應依證據認定之，無證據不得推定其犯罪事實，刑事訴訟法第一百五
    十四條定有明文。次按刑法第三百三十九條第一項詐欺罪之成立，以意圖為自己
    或第三人不法所有，以詐術使人將本人或第三人之物交付為要件。所謂以詐術使
    人交付，必須被詐欺人因其詐術而陷於錯誤，若其所用方法，不能認為詐術，亦
    不致使人陷於錯誤，即不構成該罪，最高法院四十六年台上字第二六０號判例可
    資參照。
四、本件公訴人認被告酉○○涉有刑法第二百十六條、第二百十條之行使偽造私文書
    及第三百三十九條第一項之詐欺等罪嫌，無非以告訴人等之指訴及卷附之會單七
    份，被告酉○○亦主持開標，且列名合會會員等情，為其論罪之依據。
五、經查，被告酉○○自七十七年間起即在其任職之維勝鋼鐵公司邀集合會，該合會
    屆期均正常結束，附表所示之合會係先前之合會結束後改由被告天○○所邀集，
    會款大多由天○○向會員收取，或由會員匯入天○○設於銀行之帳戶，迄八十七
    年九月間天○○因週轉不靈，而由酉○○籌錢先將附表編號七之合會止會，嗣於
    八十七年十月九日由酉○○與天○○主持開標後，天○○已無法將會款收足交付
    得標之會員未○○，始宣告止會等情，業據被告酉○○、天○○陳明在卷，並經
    告訴人辛○○於偵訊中陳稱：我與酉○○相識，先由酉○○招會，再由天○○任
    會首，我參加十會，會款最後由天○○收取（八十七年度偵字第二五一一二號卷
    第四六、四七頁），其於本院審理中亦陳稱：十幾年前是酉○○向我邀會，後面
    被倒的這幾會是天○○邀的，會款大部分是天○○來，偶爾酉○○載天○○來收
    會款（本院八十八年八月二十四日審判筆錄）；申○○○於偵訊中陳稱：會款由
    天○○收取等語（八十七年度偵字第二五一一二號卷第四七頁）；戊○○陳稱：
    會款是天○○收取，天○○止會後，有承認冒標六會（八十七年度偵字第二五一
    一二號卷第四七頁反面）；地○○陳稱：平常是天○○來收會款，偶爾會匯入她
    帳戶，我是酉○○同事，知道他太太有招會才參加等語（八十七年度偵字第二五
    一一二號卷第四七、四八頁）；Ｃ○○陳稱：（酉○○沒有）收過會款，都是天
    ○○收的（八十七年度偵字第二五一一二號卷第四八頁）；卯○○陳稱：是天○○來招會，酉○○沒有收過會款等語（八十七年度偵字第二五一一二號卷第四八
    頁）；巳○○陳稱：是天○○向我招會等語（八十七年度偵字第二五一一二號卷
    第四八頁反面），其於本院審理中亦稱：被告二人公司在我家樓上，所以認識被
    告二人，剛開始是酉○○擔任會首，後來換天○○擔任會首，止會前一會酉○○
    在開標現場，尚未止會前，酉○○有時在現場，但不是每次都在等語（本院八十
    九年一月四日訊問筆錄）；丙○○陳稱：會款都是直接轉天○○帳戶等語（八十
    七年度偵字第二五一一二號卷第四九頁），丙○○於本院審理中陳稱：我在七十
    九年參加酉○○邀的會，已結束，附表編號三、四的會是天○○邀的，都託天○○幫我標會（本院八十八年八月二十四日審判筆錄）；宇○○陳稱：會款都是公
    司同事直接匯帳戶等語（八十七年度偵字第二五一一二號卷第四九頁）；未○○
    陳稱：我和酉○○同事多年了，原先是由酉○○招會，之後由他太太天○○招會
    ，會款直接轉帳，（問：何人告知得標金額）有同事電話查詢等語（八十七年度
    偵字第二五一一二號卷第四九頁反面）。證人寅○○於院審理時亦結證：是我太
    太許玉秀參加附表編號五的會，我太太與天○○接洽的止會後有寫同意書，天○○簽發面額十萬四千元之支票一張，錢已領到，因與天○○間有爭吵，會就讓給
    天○○，互助會是天○○召集的等語（本院八十八年八月五日訊問筆錄）；子○○於本院審理中結證：我曾打電話去標會，有聽到酉○○聲音，最後一次我去現
    場，有看見酉○○等語（本院八十九年一月四日訊問筆錄）。次查，就卷附之會
    單觀之，會首均是天○○，而非酉○○，酉○○固以會員名義參加附表編號二、
    四、五、六、七之合會，然酉○○與天○○係夫妻，天○○以酉○○之名義為會
    員，得以標取更多之會款，亦屬常情，究難以酉○○列為會員，遽認酉○○有共
    同邀集合會冒標及詐取財物之犯行。又酉○○係於止會前，見天○○已週轉不靈
    ，始協助天○○開標，並於止會後，協助天○○處理善後，是被告酉○○自始並
    未參與邀集合會，收取會款等行為，其雖偶爾於開標時在場，係因與被告天○○
    係夫妻，同住一處，此乃人之常情，被告酉○○自始至終既未參與互助會之進行
    ，其自無詐欺及行使偽造私文書之犯行可言，告訴人亦無陷於錯誤之情形，被告
    酉○○前揭辯詞，洵非虛詞。從而被告酉○○之行為，依上揭之說明，自與行使
    偽造私文書及詐欺之構成要件不相符。此外，本院復查無其他證據足資證明被告
    酉○○有詐欺及行使偽造私文書之犯行，既不能證明被告酉○○犯罪，揆諸上揭
    刑事訴訟法之規定，依法應予諭知無罪。公訴人移送併審理部分（八十八年度偵
    字第一六六七七號），雖未據起訴，惟此部分與公訴人前開起訴部分之事實，係
    同一之事實，本院自得一併審理。
據上論斷，應依刑事訴訟法第二百九十九條第一項前段、第三百零一條第一項、刑法
第第五十六條、第三百三十九條第一項、第五十五條，罰金罰鍰提高標準條例第一條
前段，判決如主文。
本案經檢察官王俊力到庭執行職務。
中      華      民      國      八十九    年    十二      月     六     日
                                  臺灣高雄地方法院刑事第三庭
                                      法  官    涂  裕  洪
右正本證明與原本無異。
如不服本判決，應於判決送達後十日內，向本院提出上訴狀。
                                      書記官    許  麗  珠
中      華      民      國      八十九    年    十二      月     七     日
┌───────────────────────────────────┐
│附表：八十八年度訴字第九二二號                                        │
├──┬───────┬────┬────┬──────┬───────┤
│編號│互助會起迄時間│會員人數│會    期│會款(新台幣)│冒標會數      │
├──┼───────┼────┼────┼──────┼───────┤
│ 一 │八十五年八月十│含會首共│每月於十│五千元      │十二會        │
│    │日起至八十八年│計四十六│日開標一│            │              │
│    │二月二十日止。│名會員。│次。每逢│            │              │
│    │（八十七年十月│        │雙月之二│            │              │
│    │十日宣告止會) │        │十日各加│            │              │
│    │              │        │標一次。│            │              │
├──┼───────┼────┼────┼──────┼───────┤
│ 二 │八十五年九月十│含會首共│每月於十│一萬元      │七會          │
│    │日起至八十八年│計三十四│日開標一│            │              │
│    │六月十日止。  │名會員。│次。    │            │              │
│    │（八十七年十月│        │        │            │              │
│    │十日宣告止會) │        │        │            │              │
├──┼───────┼────┼────┼──────┼───────┤
│ 三 │八十五年十二月│含會首共│每月於十│一萬元    │九會          │
│    │十日起至八十八│計四十二│日開標一│            │              │
│    │年九月十日止（│名會員。│次，每逢│            │              │
│    │起訴書誤載為八│        │四、八、│            │              │
│    │十五年十月十日│        │十二月之│            │              │
│    │起，於八十七年│        │二十日加│            │              │
│    │十月十日宣告止│        │開一次。│            │              │
│    │會)           │        │        │            │              │
├──┼───────┼────┼────┼──────┼───────┤
│ 四 │八十六年一月二│含會首共│每月於十│一萬元      │八會          │
│    │十日起至八十八│計三十七│日開標一│            │              │
│    │年八月二十日止│名會員。│次，每逢│            │              │
│    │。（八十七年十│        │六、十二│            │              │
│    │月十日宣告止會│        │月之三十│            │              │
│    │)          │        │日加開一│            │              │
│    │              │        │次。    │            │              │
├──┼───────┼────┼────┼──────┼───────┤
│ 五 │八十六年九月二│含會首共│每月於二│一萬元      │五會          │
│    │十日起至九十年│計六十名│十日開標│            │              │
│    │五月二十日止。│會員。  │一次，每│            │              │
│    │（八十七年十月│        │逢二、五│            │              │
│    │十日宣告止會) │        │、八、十│            │              │
│    │              │        │一月之五│            │              │
│    │              │        │日之加開│            │              │
│    │              │        │一次。  │            │              │
├──┼───────┼────┼────┼──────┼───────┤
│ 六 │八十七年一月十│含會首共│每月於十│一萬元      │三會          │
│    │日起至八十九年│計三十一│日開標一│        │              │
│    │七月十日止。（│名會員。│次。    │            │              │
│    │八十七年十月十│        │        │            │              │
│    │日宣告止會)   │        │        │            │              │
├──┼───────┼────┼────┼──────┼───────┤
│ 七 │八十七年五月二│含會首共│每月於二│一萬元      │無證據證明有冒│
│    │十日起至九十年│計四十四│十日開標│            │標。          │
│    │十二月二十日止│名會員。│一次。  │            │              │
│    │。（八十七年十│        │        │            │              │
│    │月十日宣告止會│        │        │            │              │
│    │)             │        │        │            │              │
└──┴───────┴────┴────┴──────┴───────┘
附錄本判決論罪之法條：
刑法第三百三十九條第一項
  意圖為自己或他人不法之所有，以詐術使人將本人或第三人之物交付者，處五年以
  下有期徒刑、拘役或科或併科一千元以下罰金。


司法院資訊處製作；財團法人民間司法改革基金會備份。
